【裁判字號】    93,易,239
【裁判日期】    950322
【裁判案由】    偽造文書等
【裁判全文】
臺灣宜蘭地方法院刑事判決               93年度易字第239號
    公  訴  人  臺灣宜蘭地方法院檢察署檢察官
    被      告  乙○○
    選任辯護人  柯士斌律師
上列被告因偽造文書等案件，經檢察官提起公訴（九十二年度調
偵字第八０號），本院判決如下：
    主  文
乙○○被訴偽造文書部分無罪；其餘被訴業務過失傷害部分，公
訴不受理。
    理  由
一、公訴意旨略以：
  (一)被告乙○○係址設宜蘭縣羅東鎮○○路一０八號五福眼科診
    所（下稱五福眼科）院長，為領有合格之醫師執照，從事醫
    療業務之人。緣告訴人丁○○因右眼罹患白內障而於民國九
    十年三月六日前往五福眼科就診時，先由五福眼科不知情之
    林新智醫師看診，並於看診前由不知情之護士甲○○○為其
    進行視力測量而測得兩眼裸視視力均為「０‧五」後，甲○○○便將視力檢測紀錄登載在告訴人丁○○於五福眼科之該
    日病歷內。嗣於同年三月十五日，告訴人丁○○再度前往五
    福眼科就診並由被告乙○○為之看診時，被告乙○○判斷告
    訴人丁○○右眼之白內障情況需立即進行手術治療，遂於同
    日下午為告訴人實施右眼白內障囊外摘除手術，術後告訴人
    即返家休息。詎被告乙○○身為專業眼科醫師，本應注意告
    訴人丁○○之右眼於進行白內障囊外摘除手術後，若於一個
    月內仍未痊癒，即有可能發生視網膜剝離之併發症，而該併
    發症之治療須以初期治療最為恰當，況透過眼底檢查，當可
    知悉是否已發生視網膜剝離之併發症，詎料告訴人丁○○於
    進行右眼白內障囊外摘除手術後，即陸續於同年三月十九日
    、三月二十二日、三月二十四日、三月二十八日、四月四日
    、四月九日、四月十二日、四月十七日、四月二十日、四月
    二十日、四月二十四日、四月三十日回診，可見被告乙○○
    均有充足之機會得以發現告訴人之右眼業已發生視網膜剝離
    之併發症，亦無不能及時透過眼底檢查發現該併發症之情事
    ，竟因疏未注意，遲至告訴人丁○○於九十年五月二日回診
    時，始在進行眼底檢查時，發覺告訴人丁○○之右眼發生視
    網膜剝離之併發症，雖被告乙○○立即輾轉轉介告訴人丁○○至行政院退除役官兵輔導委員會臺北榮民總醫院（下稱榮
    民總醫院）就診，然仍因過晚察覺告訴人丁○○右眼之視網
    膜剝離併發症，縱經榮民總醫院楊昌叔醫以手術治癒該視網
    膜剝離之併發症，仍造成告訴人丁○○之右眼視力失去恢復
    之機會。九十年七月二十日告訴人丁○○至榮民總醫院回診
    時，右眼視力僅餘「裸視為眼前手動五十公分（即僅可見眼
    前有手揮動），矯正後為眼前十公分可見手指數目」，而受
    有視力嚴重減退之傷害。
  (二)告訴人丁○○因視力嚴重受損，欲向投保之宜蘭縣農機修理
    業職業工會申請殘障給付，遂於九十年十一月十三日前往五
    福診所央請被告乙○○開立勞工保險殘廢診斷證明書，惟被
    告乙○○竟為掩飾其誤診告訴人丁○○右眼之事，竟基於行
    使業務上登載不實事項文書之犯意，明知告訴人丁○○於九
    十年三月六日應診時之視力並非兩眼裸視均為「０‧０五」
    ，竟先在其業務上執掌之病歷內，將五福診所護士甲○○○
    原先以黑色原子筆填寫之「Ｒ：０‧五、Ｌ：０‧五」之視
    力檢測紀錄，以藍色原子筆在「五」之前各增添０，而將告
    訴人丁○○於九十年三月六日應診時之視力檢測紀錄登載為
    不實之「Ｒ：０‧０五、Ｌ：０‧０五」，再據其業務上執
    掌之此份不實事項之病歷紀錄內容，登載在業務執掌之勞工
    保險殘廢診斷證明書後，交付告訴人丁○○而行使之，足以
    生損害勞工保險單位審核殘障給付核發之正確性。嗣經告訴
    人丁○○持被告乙○○開立之勞工保險殘廢診斷證明書向宜
    蘭縣農機修理業職業工會申請殘障給付時，經行政院勞工保
    險局要求丁○○再前往財團法人羅許基金會羅東博愛醫院（
    下稱羅東博愛醫院）複檢時，始經羅東博愛醫院於九十年十
    二月十二日測得告訴人丁○○未矯正之左眼裸視為０‧三而
    悉上情。因認被告乙○○涉犯刑法第二百八十四條第二項前
    段之業務過失傷害罪及同法第二百十六條、第二百十五條之
    行使業務上登載不實事項之文書罪等語。
二、公訴意旨認被告乙○○涉犯前開罪嫌，無非係以：
  (一)業務過失傷害部分：
    證人即榮民總醫院丙○○○○之證言、行政院衛生署九十二
    年四月十八日衛署醫字第０九二０二００二五五號函及九十
    三年二月十二日衛署醫字第０九三０二０三三八０號函附之
    該署醫事審議委員會之鑑定書為憑。
  (二)行使業務上登載不實事項之文書部分：
  1.告訴人丁○○左眼視力情況，有卷附告訴人先後至蔡仰中眼
    科診所、馬偕醫院、榮民總醫院之病歷及羅東博愛醫院開具
    之勞工保險殘廢診斷證明書存卷可參，亦經證人楊昌叔結證
    屬實，是佐以五福眼科於九十年三月六日針對告訴人左眼視
    力之記載僅為０‧０五，顯與上述各該診所及醫院之檢測結
    果有嚴重之差距。
  2.觀之五福眼科關於告訴人丁○○之病歷，九十年三月六日所
    載之視力檢測結果，竟出現二種不同筆色，是佐以證人即五
    福眼科護士甲○○○否認該份病歷資料乃其更改之證詞，再
    衡諸常情，即可認定證人即當日看診醫師林新智並未擅自更
    改告訴人視力檢測結果之必要，更可據以認定被告乙○○確
    有擅自竄改告訴人丁○○於九十年三月六日之視力檢測結果
    之犯罪動機。
三、訊據被告乙○○固坦承確為告訴人丁○○進行右眼白內障囊
    外摘除手術，但堅詞否認有如公訴意旨所稱之業務過失傷害
    及行使業務上登載不實事項之文書等罪嫌，並持：其於九十
    年三月十五日為丁○○進行視力檢測時，丁○○之兩眼裸視
    均為０‧０五，又其為丁○○進行右眼白內障囊外摘除手術
    前，亦先進行兩眼之超音波檢查程序，當時均無任何異狀，
    嗣丁○○於術後回診時，其亦曾使用直接眼底鏡檢查，依結
    果判斷丁○○之右眼視力已逐漸恢復，若當時已產生視網膜
    剝離之併發症，便無法檢測出丁○○之右眼視力；迄至四月
    二十九日因丁○○之右眼視力退步，其即提醒丁○○需注意
    血糖，直至五月二日丁○○回診時告知突然無法看清物體，
    右眼幾乎僅能見眼前十公分之物，其立刻進行超音波檢查而
    察覺視網膜有異狀，旋即將丁○○轉介至專攻視網膜剝離之
    陳立仁醫師，更親自去電聯繫陳立仁醫師；其判斷丁○○右
    眼狀況之惡化，應係在四月三十日到五月二日之期間內。另
    五福眼科病歷並非由其保管，其亦無竄改丁○○於九十年三
    月五日之視力檢測結果等語置辯。
四、經查：
  (一)業務過失傷害部分：
  1.刑事訴訟法第二百三十七條第一項固規定告訴乃論之罪，其
    告訴應自得為告訴之人知悉犯人之時起，於六個月內為之。
    然此所謂之「知悉犯人」係指得為告訴人之人確知犯人之犯
    罪行為而言，以其主觀為標準，且其知悉必須達於確信之程
    度，若事涉曖昧，雖有懷疑未得實證，因而遲疑未告，告訴
    期間並不進行，最高法院七十一年度臺上字第六五九０號判
    決可資參照。合先敘明。
  2.告訴人丁○○係於九十年十二月二十日具狀向臺灣宜蘭地方
    法院檢察署提出告訴，指述被告乙○○對其實施右眼白內障
    囊外摘除手術時，因傷及神經才導致其右眼病情惡化至幾近
    失明程度之傷害行為。然依告訴人丁○○於本院九十五年二
    月七日審理時到庭指陳：其於九十年五月二日經乙○○介紹
    轉診至馬偕醫院由陳立仁醫師診療時，陳立仁醫師即向其表
    示，其右眼之視網膜剝離與乙○○進行之白內障囊外摘除手
    術有關，因該手術傷及視覺神經產生積水，才造成視網膜掉
    落，當時其即確定右眼視網膜剝離係肇因於乙○○實施之白
    內障囊外摘除手術失敗所造成，但因欲先行醫治右眼，才未
    提起告訴抑或與乙○○商談和解等語，即徵告訴人丁○○於
    九十年五月二日便已知悉且確信係因被告乙○○對其右眼進
    行白內障囊外摘除手術，始造成其右眼嚴重傷害，而非事涉
    曖昧，僅有懷疑未得實證，才遲疑未提出告訴甚明。
  3.總上所陳，顯可認定告訴人丁○○主觀上於九十年五月二日
    即已確信被告乙○○之傷害犯行而達「知悉犯人」之程度，
    是其對被告乙○○提起傷害告訴之起算點，應為九十年五月
    二日，且至同年十一月一日便屆滿六個月，殆無疑義。從而
    ，告訴人丁○○遲至九十年十二月十日始向臺灣宜蘭地方法
    院檢察署具狀向被告乙○○提出傷害告訴，顯已逾六個月之
    告訴期間，故依刑事訴訟法第三百零三條第三款：告訴或請
    求乃論之罪，已逾告訴期間者，應為不受理判決之規定，本
    院爰就被告乙○○涉犯業務過失傷害罪部分，依法為不受理
    判決之諭知。
  (二)行使業務上登載不實事項之文書部分：
  1.按犯罪事實應依證據認定之，無證據不得認定其犯罪事實；
    又不能證明被告犯罪者，應諭知無罪之判決，刑事訴訟法第
    一百五十四條第二項、第三百零一條第一項分別定有明文。
    次按，刑事訴訟法上所謂認定犯罪事實之證據，係指足以認
    定被告確有犯罪行為之積極證據而言，如未能發現相當證據
    或證據不足以證明，自不得以推測或擬制之方法，以為裁判
    之基礎，最高法院二十九年上字第三一０五號及四十年臺上
    字第八六號分別著有判例；另認定不利於被告之事實，須依
    積極證據，苟積極證據不足為不利於被告事實之認定，即應
    為有利於被告之認定，更不必有何有利之證據，最高法院三
    十年上字第八一六號判例可資參照。末依最高法院四十年臺
    上字第八六號、七十六年臺上字第四九八六號判例意旨，認
    定犯罪事實，所憑之證據，雖不以直接證據為限，間接證據
    亦包括在內，然無論直接或間接證據，其為訴訟上之證明，
    須於通常一般之人均不致於有所懷疑，而得確信其為真實之
    程度者，始得據之為有罪之認定，倘其證明尚未達到此一程
    度，而有合理性懷疑之存在時，即無從為有罪之認定。先此
    敘明。
  2.被告乙○○於九十年三月十五日診斷告訴人丁○○之右眼狀
    況後，判斷應立即實施白內障囊外摘除手術，但於同日下午
    進行手術前，曾先對告訴人為兩眼視力檢測及超音波檢查，
    當時兩眼視力均為０‧０五之事實，有五福眼科告訴人丁○○之病歷一份存卷可參，亦經證人即榮民總醫院醫師楊昌叔
    到庭結證：依該份病歷記載，丁○○兩眼裸視視力０‧０五
    ，乃在手術前進行之檢查等語明確，足見被告乙○○於九十
    年三月十五日首度為告訴人丁○○看診時，所檢測得出之兩
    眼視力均為０‧０五之事實，洵堪認定。
  3.觀之告訴人丁○○於五福眼科之病歷，可見告訴人於九十年
    三月十五日手術後，陸續於同年三月十六日、同年三月十九
    日、同年三月二十二日、同年三月二十四日、同年三月二十
    八日、同年四月四日、同年四月九日、同年四月十二日、同
    年四月十七日、同年四月二十日、同年四月二十四日、同年
    四月三十日及同年五月二日至五福眼科回診，並皆由被告乙○○為其檢測視力，期間內各次左眼視力檢測始終為０‧０
    五，是既被告乙○○並未對告訴人丁○○之左眼進行任何診
    治，而告訴人左眼視力始終均為０‧０五，衡情論理被告又
    何需於事後擅自更改告訴人於九十年三月六日視力檢測之左
    眼檢查結果。申言之，告訴人丁○○僅指訴被告乙○○對其
    右眼進行白內障囊外摘除手術時，因不慎導致視網膜剝離之
    嚴重視力傷害，自始至終均未因其左眼之視力狀況，與被告
    乙○○產生診治上之糾紛。況告訴人於九十年三月六日就診
    時，左眼視力檢測縱為０‧五，但該次係經五福眼科護士甲○○○進行檢查後，由林新智醫師看診，此據證人甲○○○
    及林新智分別於偵審中到庭結證屬實，可徵告訴人於九十年
    三月六日之診斷過程，被告乙○○皆未參與，自無受證人甲○○○於九十年三月六日所測得之視力結果拘束之必要，再
    於事後竄改該份非由其看診之視力檢測結果之動機。至告訴
    人丁○○之右眼，經被告乙○○於九十年三月十六日實施白
    內障囊外摘除手術後，翌日便進步至０‧一，同年三月二十
    八日雖稍退為０‧七六，但同年四月四日又進步至０‧二，
    同年四月十九日則為０‧一六，同年四月十二日為０‧二，
    同年四月十七日至同年四月三十日均更進步至０‧四，同年
    五月二日因無法量測視力，經檢查後查悉為視網膜剝離時，
    被告再實施超音波檢查確認後，立刻親自去電專攻視網膜剝
    離手術之陳立仁醫師，為告訴人辦理轉介診療之事實，亦見
    卷附五福眼科病歷即明，足見被告乙○○自九十年三月十五
    日為告訴人丁○○檢測右眼視力並實施白內障囊外摘除手術
    後，均於告訴人回診時，密切關注告訴人右眼狀況，行政院
    衛生署九十四年十二月五日衛屬醫字第０九四二二二五０八
    號書函檢附之該署醫事審議委員會鑑定書亦同此認定，稱被
    告乙○○於診斷發現告訴人視網膜剝離時，馬上建議告訴人
    轉診，並非被告延誤轉診，且被告於醫療上之正常程序均已
    進行，該注意之處亦皆已注意，並無疏失，準此均可認定被
    告乙○○自九十年三月十五日起至同年五月二日止，皆係依
    其專業醫事能力為告訴人丁○○進行右眼白內障囊外摘除手
    術及術後各項正當程序之檢測甚明。從而，既告訴人於九十
    年三月六日由證人甲○○○檢測，證人林新智看診之視力檢
    測結果，對被告乙○○無任何拘束力已如前述，是被告依其
    親自對告訴人右眼測得之視力數據進行紀錄與判斷，整體醫
    療過程亦未見有何疏失，縱事後告訴人右眼發生視網膜剝離
    之併發症，然此僅屬被告於實施手術之過程中，有無疏失及
    是否具有因果關係等問題，要與告訴人丁○○於九十年三月
    六日時之右眼視力無涉。再者，九十年三月六日告訴人丁○○之右眼視力狀況是否確為「０‧五」？自九十年三月六日
    起至同年月十五日之期間內，告訴人丁○○之右眼是否因其
    他事變產生巨大減衰？皆無積極證據足以證明，亦與被告乙○○自九十年三月十五日起之診療行為無涉，亦即被告係自
    九十年三月十五日始為告訴人之右眼進行檢測及實施白內障
    囊外摘除手術，依其醫師職責，本僅負責對告訴人之右眼視
    力在「０‧０五」之狀況下當否立即進行白內障囊外摘除手
    術之專業判斷、手術過程中有無疏失及術後究否詳加檢查與
    追蹤復原狀態，顯然無庸受告訴人於九十年三月六日時，右
    眼視力是否確為「０‧五」之數據影響。至告訴人丁○○因
    欲向宜蘭縣農機修理業職業工會申請殘障給付，而於九十年
    十一月十三日至五福診所委請被告乙○○開立勞工保險殘廢
    診斷證明書時，被告乙○○在勞工保險殘廢診斷證明書內記
    載告訴人之兩眼視力均為「０‧０五」，亦係依其在九十年
    三月十五日測得之視力數據，本無須參考或依憑告訴人於同
    年月六日之視力情況再以登載。從而，被告乙○○依其親身
    檢查且記錄之告訴人視力結果，登載在勞工保險殘廢診斷證
    明書，又何屬登載不實之事項於業務所執掌之文書。公訴意
    旨單憑告訴人丁○○之右眼經白內障囊外摘除手術後，視力
    嚴重減退之客觀事實，佐以證人甲○○○與林新智均否認九
    十年三月六日告訴人兩眼視力檢查結果之記錄中出現之不同
    顏色筆跡，乃其等二人填載之證詞，逕指被告乙○○具有更
    改九十年三月六日病歷資料之動機與行為，實難謂與日常生
    活之經驗法則與論理法則相符，且顯乏積極證據可資證明。
  4.證人甲○○○雖於偵審中均結證：五福眼科九十年三月六日
    之病歷內，黑色筆跡記載之「Ｒ０‧五、Ｌ０‧五」確為其
    書寫，但其中藍色筆跡填載之「０」，則非其所寫，因其書
    寫字跡之間距一向偏大，若有誤寫，多使用修正液修正等語
    明確，然參諸卷附證人甲○○○在五福眼科其他病患之病歷
    紀錄中之書寫字跡，即難認證人甲○○○所言均屬牢靠可信
    而得作為判定本件事實之有力證據。蓋卷附辯護人所提準備
    書狀二附件十二之五福眼科病歷中，特別標示之視力檢查數
    據（本院卷第六二頁至第六八頁），業經證人甲○○○到庭
    結證均為其書寫之字跡，然核之證人甲○○○在誤寫數據時
    ，確有逕行在上塗改而未使用修正液修改之情況，更與證人
    書寫「０‧０五」、「０‧五」抑或其他數字時，字距間隔
    均甚為平均之客觀事實不符，足見證人甲○○○到庭於偵審
    中所為：其習慣書寫之字距較寬，告訴人丁○○於九十年三
    月六日視力檢查結果中，僅「「Ｒ０‧五、Ｌ０‧五」為其
    書寫之證詞，難謂無顯然之瑕疵而可盡信。從而，既證人甲○○○於偵審中之證詞存有明顯瑕疵而不得執為認定公訴意
    旨所認犯罪事實之主要證據基礎，則公訴意旨援引證人甲○○○之證詞，據而推論被告乙○○具有登載不實事項而變更
    告訴人丁○○於九十年三月六日之視力檢查結果之犯罪動機
    ，即難謂已達無所懷疑而得確信之程度。
  5.總前各情，本件公訴意旨認被告乙○○擅自竄改九十年三月
    六日告訴人丁○○之視力檢測結果，乃係依告訴人丁○○左
    眼之視力，先後於蔡仰中眼科診所、馬偕醫院、榮民總醫院
    及羅東博愛醫院檢查後，均未出現「０‧０五」之檢測結果
    ，惟此僅得證明各該醫療院所對於視力檢查之數據確有不同
    ，但其他醫療院所之檢查結果，既與證人甲○○○於九十年
    三月六日為告訴人進行視力檢測之結果，均對被告乙○○不
    生拘束力，而被告自九十年三月十五日起至同年五月二日為
    告訴人進行之左眼視力檢查結果，亦均為「０‧０五」，顯
    見被告毫無針對與告訴人並無醫療糾紛之左眼部分，擅自竄
    改對其毫無拘束力之九十三年三月六日之視力檢查結果之必
    要與動機甚明。另公訴意旨據以推論被告乙○○眼科在告訴
    人九十年三月六日視力檢查右眼部分為不實事項之填載，所
    依憑之證人甲○○○於偵查中之證詞，經本院於審理時以交
    互詰問程序後，顯見確存有灼然瑕疵而難採信，已詳前述，
    故公訴意旨援引證人甲○○○之證言所為之推論，亦難成立
    。此外，本件公訴意旨認被告乙○○涉犯行使業務上登載不
    實事項之文書罪嫌，乃係依憑各該間接證據進行推論而得出
    被告犯罪之動機，然未提出積極事證足以證明被告乙○○此
    部分之犯行，嗣經本院復查亦無其他積極證據抑或間接證據
    可資證明或補強被告乙○○確有如公訴意旨所稱此部分之犯
    行，是基於禁止推定罪狀之法則，確保國家刑罰權之正確行
    使之目的下，公訴意旨所執前開論據，因尚不足使被告涉犯
    行使業務上登載不實事項之文書罪行，達於通常一般之人均
    不致有所懷疑且得確信為真實之程度，揆諸首揭判例意旨，
    因被告此部分犯罪嫌疑不足，不能證明其此部分之犯罪，爰
    依法就其涉犯行使登載業務上不實事項之文書罪嫌，為被告
    乙○○無罪判決之諭知。
據上論斷，應依刑事訴訟法第三百零一條第一項前段、第三百零
三條第三款，判決如主文。
本案經檢察官賴慶祥到庭執行職務
中    華    民    國    95    年    3     月    22    日
                  刑事第三庭審判長法  官  黃永勝
                                  法  官  林楨森
                                  法  官  陳嘉年
以上正本證明與原本無異。
如不服本判決應收受本判決後10日內向本院提出上訴書狀，其未
敘述上訴理由者，並得於提起上訴後10日內向本院補提理由書狀
 (均須按他造當事人之人數附繕本)「切勿逕送上級法院」。
                                  書記官  林嘉萍
中    華    民    國    95    年    3     月    23    日


司法院資訊處製作；財團法人民間司法改革基金會備份。
